臺灣臺中地方法院刑事判決　96年度訴字第11號
公　訴　人　臺灣臺中地方法院檢察署檢察官
被　　　告　乙○○
選任辯護人　顏本源律師
上列被告因偽造文書案件，經檢察官提起公訴（九十五年度偵字
第二五七六九號），本院判決如下：
    主    文
乙○○無罪。
    理    由
一、公訴意旨略以：被告乙○○為位於台中縣太平市○○路一六
    六號元股份有限公司（下稱元公司）負責人，其明知
    元公司於民國九十二年七月十六日並未召開股東臨時會選
    任乙○○為董事，乃被告乙○○竟於九十二年七月十六日後
    之某日，利用不知情之張素香製作「九十二年七月十六日召
    集股東臨時會選任被告乙○○為董事」等內容不實之臨時會
    議事錄，足生損害於該議事錄正確性後，持往經濟部中部辦
    公室，使該管公務員將被告乙○○當選為董事之不實事項登
    載在公文書上亦足生損害於公司登記事項之正確性，案經股
    東甲○○委由黃文皇律師告訴偵辦，因認被告涉犯刑法第二
    百十六條、第二百十條、第二百十四條之行使偽造私文書罪
    嫌云云。
二、按犯罪事實應依證據認定之，無證據不得認定犯罪事實；不
    能證明被告犯罪或其行為不罰者，應諭知無罪之判決，刑事
    訴訟法第一百五十四條第二項、第三百零一條第一項分別定
    有明文。又檢察官就被告犯罪事實，應負舉證責任，並指出
    證明之方法，同法第一百六十一條第一項亦有明文，因此，
    檢察官對於起訴之犯罪事實，應負提出證據及說服之實質舉
    證責任。而告訴人之告訴，係以使被告受刑事訴追為目的，
    是其陳述是否與事實相符，仍應調查其他證據以資審認；認
    定不利於被告之事實，須依積極證據，苟積極證據不足為不
    利於被告告事實之認定，即應為有利於被告之認定，更不必
    有何有利之證據（最高法院五十二年台上字第一三○○號、
    三十年上字第八一六號判例參照）。刑事訴訟法上所謂認定
    犯罪事實之證據，係指足以認定被告確有犯罪行為之積極證
    據而言，該項證據自須適合於被告犯罪事實之認定，始得採
    為斷罪資料（最高法院二十九年上字第三一０五號判例參照
    ）。認定犯罪事實所憑之證據，無論係直接證據或間接證據
    ，其為訴訟上之證明，須於通常一般之人均不致有所懷疑，
    而得確信其為真實之程度者，始得據為有罪之認定，倘其證
    明尚未達到此一程度，而有合理之懷疑存在，復無其他調查
    途徑可尋，法院即應為無罪之判決（最高法院七十六年台上
    字第四九八六號判例參照）。次按刑法第二百十條之偽造文
    書，以無制作權之人冒用他人名義而制作該文書為要件之一
    ，如果行為人基於他人之授權委託，即不能謂無制作權，自
    不成立該條之罪，最高法院四十七年台上字第二二六號著有
    判例；另刑法偽造私文書罪之成立，必須以行為人無權製作
    該文書為前提，若係有權製作，縱有不實之記載，除法律另
    有特別規定外，尚難遽依偽造私文書罪論擬。查被告既受其
    他股東概括授權處理該公司相關事宜，即非無權製作上開會
    議紀錄；縱其所載部分內容不實，依上說明，仍難遽論以偽
    造私文書罪。上訴意旨僅以該會議紀錄內容部分不實，即謂
    被告應成立偽造私文書罪，其見解自非可取，最高法院九十
    五年度台上字第二八五一號裁判意旨亦足資參照。
三、公訴意旨認被告涉有上開行使偽造私文書之罪嫌，無非係以
    ：上開犯罪事實經告訴人甲○○指述綦詳，並有九十二年七
    月十六日股東臨時會議事錄附卷足稽，且證人張素香亦謂：
    「伊並不知道該股東臨時會開會內容，該議事錄是會計師通
    知其等說要改選，議事錄內容是照被告乙○○意思指示，由
    伊打好字交給被告，伊未參加該次會議」等語，足徵該議事
    錄屬偽造。雖證人施德佑、尤萬洲、陳明元、廖英建、葉清
    士、黃梅花、徐順昱、廖俊迪、潘海桑均結證有概括授權被
    告乙○○行使股東權之情。惟經向經濟部中部辦公室調元
    公司案卷，得知元公司於九十二年七月十六日召開告訴人
    所指之本次股東臨時會時，股東名簿有十八位股東，該十八
    位股東共持有00000000股，惟該股東臨時會議事錄
    竟記載出席股東計十七人，代表股數計00000000股
    （含委託出席），即知該次股東會尚有一位股東未出席，未
    出席股東之股數有0000000股。但依該九十二年七月
    十六日之股東名簿，並無任何一位股東持有股份數為000
    0000股，足徵該次股東臨時會根本未召開，否則豈可能
    發生此種未出席股東之股份數，與實際股東之股份數不符之
    情形？故被告乙○○所辯不外卸責之詞，不足採信（按嗣經
    蒞庭公訴檢察官更正上開0000000股數應為一三四○
    ○○股）。
四、訊據被告乙○○矢口否認有上開犯行，於偵查及本院審理中
    辯稱：元公司自六十三年創辦以來，均由股東概括授權負
    責人行使股東權，且告訴人甲○○之夫許金地在元公司工
    作多年，九十四年始離職，伊依股東概括授權行使股東權之
    慣例，舉行股東會作成本件議事錄當選為董事，並無偽造文
    書，且告訴人甲○○亦有口頭委託伊行使股權；本件告訴人
    甲○○是伊之表姐，甲○○原即將股東印鑑交給公司保管，
    是概括授權，直至雙方關係交惡後，於九十四年十月三十一
    日，始取回自己的股東印鑑及其哥哥林慶盛的印鑑，由股東
    印鑑的保管，即可以證明有概括授權之事實；再者，元公
    司原由伊之父親任董事長，於父親逝世後，改由伊接任董事
    長，九十年九月伊就開始擔任公司董事長，九十二年七月十
    六日是因原來董事任期屆滿而改選董事，再由董事推舉選董
    事長，許金地是告訴人之夫，為公司重要幹部，對於伊擔任
    公司董事長一職，不可能不知情；又起訴意旨認元公司之
    全部股東有十八位，僅有一位未出席，但是公司股東中並任
    何一位之股份數為四百十三萬四千股者，因而認議事錄係偽
    造；但公司全部股份為一千六百萬股，該次股東會出席十七
    人次，共一千五百八十六萬六千股，未出席應該是十三萬四
    千股，當時之股東謝忠儒即是十三萬四千股，因為當時正服
    兵役，所以未出席，因此在議事錄上記載委託出席共十七人
    ，並無不實等語。
五、經查：
  (一)本件起訴書所指關於元公司之九十二年七月十六日股東臨
    時會議事議所載未委託出席股東之股數0000000股，
    原有誤算乙節，業經蒞庭公訴檢察官當庭更正為一三四○○
    ○股，並據被告供承當時未委託出席之股數係其當時尚在服
    役之子謝忠儒等語，而依卷附元公司當時之股東名冊資料
    顯示，謝忠儒之股數確為一三四○○○股，則檢察官以此誤
    算認出席（含委託）股東之股數與未出席股東股數相對於公
    司總股數不符，而認股東臨時會議事錄所載不實，並資為認
    定被告涉犯偽造文罪之基礎，顯有不足。
  (二)次查，被告於本院審理中固坦承：九十二年七月十六日之股
    東臨時會，並未以書面通知股東，僅有電話通知，因股東均
    有概括授權，故當天並無正式開會，伊是依股東授權之股數
    自行分配當選之董監事席位權數，事後伊叫張素香製作會議
    之紀錄等語，此與張素香於偵查中證稱：「伊並不知道該股
    東臨時會開會內容，該議事錄是會計師通知其等說要改選，
    議事錄內容是照被告乙○○意思指示，由伊打好字交給被告
    ，伊未參加該次會議。」等語相符，則九十二年七月十六日
    元公司並未實際舉行股東臨時會議，要堪認定。
  (三)惟查，元公司為一家族企業，此為告訴人及被告所是認。
    雖依公司法之設計，係採所有者與經營者分離原則，但在台
    灣社會不乏公司之設立及經營係屬於家族企業模式，公司所
    有者及經營者，實為相同之人，公司之股東不是掛名，即是
    只領分紅，不問營運，完全概括授權主要股東掌權經營公司
    。查，元公司係設立於六十三年一月十五日，由當時之最
    大股東即被告之父謝炳欽擔任董事長，迄至九十年間謝炳欽
    逝世，元公司於九十年九月一日召開之董事會補選當時之
    最大股東即董事乙○○為董事長（另一董事為廖英建，遺缺
    一名董事），並隨即辦理申請變更公司登記事項，嗣於九十
    一年十二月十四日股東臨時會議補選股東謝忠儒（為被告之
    子）為董事，另於九十二年七月十六日因原任期屆滿而以股
    東臨時會議重新改選董監事，依然選任原任之乙○○、廖英
    建、謝忠儒為董事等情，此經本院依職權向經濟部中部辦公
    室調元公司案卷核閱查證無訛。由是以觀，屬於家族企業
    之元公司自設立之初起，即由持股最多之謝炳欽父子實際
    掌權經營。復查，證人即元公司之股東施德佑、尤萬洲、
    陳明元、廖英建、葉清士、黃梅花、徐順昱、廖俊迪、潘海
    桑於偵查中均大致結證供稱：乙○○當選董事長之股東會，
    乙○○事前有以電話通知開會，伊等均概括授權實際負責人
    乙○○依以前方式行使股東權等情，證人尤萬州、陳明元並
    明確證：稱印章放在公司，股東權利概括授權謝炳欽行使等
    語（參偵查卷第二十五、五十五至五十九、七十四至七十六
    、八十五至八十六頁），益徵元公司之內部股東關係及經
    營方式，與社會上之一般家族企業如出一轍，即公司股東將
    印章放置於公司，股東權利及公司經營事項均概括授權委由
    實際負責人行使及處理。雖告訴人指訴：伊不知公司董事長
    已換為謝熾旺，謝熾旺沒有通知開會，伊沒有對謝熾旺概括
    授權云云。惟查被告於九十六年一月十七日本院準備程序期
    日提出證明甲○○於九十四年九月二日始向公司具領取回甲
    ○○及其兄林慶盛二人股東章之簽收登記文件，此為告訴人
    甲○○所是認；且告訴人甲○○於九十六年三月十三日本院
    審理期日亦自承在以前被告之父謝炳欽擔任董事長時，全部
    股東均概括授權董事長經營公司等語。衡情被告與告訴人係
    親屬關係，元公司為家族企業，此為告訴人所知悉甚詳，
    告訴人之夫許金地亦任職元公司，任職廠長助理，直至九
    十四年九月五日離職，許金地並因而與元公司間發生給付
    資遣費之糾葛而訴訟於本院，此有被告於偵查中所提許金地
    之離職聲明書及本院九十五年度勞訴字第八號民事通知書等
    文件在卷可憑，復為告訴人所不爭執，而前任公司董事長謝
    炳欽為告訴人之姑丈，身兼公司董事長之姑丈去世，何等大
    事，告訴人豈有不知之理，而姑丈去世，家族企業無人掌權
    ，常理上亦會扶正此後之實際經營者為董事長，則被告乙○
    ○自謝炳欽去世後之九十年九月一日經補選為公司董事長之
    事，當為各股東所知悉，況告訴人之夫亦於公司內擔任要職
    猶不可能不知，由是，告訴人所稱不知乙○○擔任公司董事
    長云云，顯無足採。而被告乙○○自九十年九月一日已任董
    事長，其間未有股東或告訴人之夫許金地提起異議，再參諸
    告訴人甲○○遲至九十四年十月三十一日始向公司取回甲○
    ○及其兄林慶盛之股東章以觀，顯見正如上開證人施德佑等
    人所證稱，股東權之行使於謝炳欽去世後，均比照以往即概
    括授權乙○○行使。告訴人所稱未概括授權乙○○云云，亦
    無足採信。再者，九十二年七十月十六日之股東臨時會，乃
    係因董監事任期屆滿而改選，其獲選為董事者，仍係原任之
    三名董事，並未生變，顯見仍是循例之公司營運操作，並未
    改變原來之概括授權範圍。至該公司雖未於前揭時地實際召
    開股東會，且上開會議紀錄亦係由被告自行指示該公司職員
    所製作，但該公司其他股東既已概括授權被告處理與該公司
    營運有關之事宜，而該會議紀錄又係該公司依公司法規定，
    應於期滿改選董監事，並向公司登記主管機關辦理登記所必
    備之文件，則該會議紀錄之製作，應仍屬其他股東概括授權
    之範圍內，且其內記載股東會決議改選董監事之事，亦與家
    族企業公司之其餘股東概括授權主要股東經營公司之本意無
    違，自難認有何足以生損害於股東即告訴人甲○○或其他股
    東，抑或公司登記主管機關之情事，核與偽造私文書罪之構
    成要件有間，自難論以該罪（參最高法院九十五年度台上字
    第二八五一號裁判理由）。此外，復查無證據足以證明被告
    有何行使偽造私文書之行為，不能證明被告有起訴意旨所指
    之犯罪，揆諸前揭規定及判例、裁判意旨，本院自應為無罪
    之諭知。
據上論斷，應依刑事訴訟法第三百零一條第一項，判決如主文。
中　　華　　民　　國　　96　　年　　3 　　月　　27　　日
                  刑事第八庭    審判長法  官　林慧英
                                      法  官　陳慧珊
                                      法  官　賴恭利
以上正本證明與原本無異。
如不服本判決，應於送達後十日內向本院提出上訴狀（須附繕本
），上訴於臺灣高等法院臺中分院。
                                      書記官　陳貴卿
中　　華　　民　　國　　96　　年　　3 　　月　　27　　日
